臺灣高等法院刑事判決　　　　　　　　　　　　　　九十三年度上易字第一八四號
　　上　訴　人　臺灣桃園地方法院檢察署檢察官
　　被　　　告　甲○○
　　　　　　　　丙○○
右上訴人因被告侵占案件，不服臺灣桃園地方法院九十年度易字第二四八一號，中華
民國九十二年十一月十八日第一審判決（起訴案號：臺灣桃園地方法院檢察署九十年
度偵字第三二六一號）提起上訴，本院判決如左：
    主  文
上訴駁回。
    理  由
一、公訴意旨略以：被告丙○○、甲○○於民國八十一年六月間，受股東之託辦理祥
    國實業股份有限公司（下稱祥國公司）所有坐落桃園縣中壢市○○段興南小段二
    ０七之一六八、二０七之一七０、二０七之一八六地號土地及其上建物一五八一
    、一五八二建號房屋，向位在桃園縣中山路一九四號之新竹區中小企業銀行中壢
    分行辦理抵押貸款事宜，二人即轉託臺北縣永和市○○路○段七四號九樓邁利得
    代書事務所職員張翠琴辦理。丙○○、甲○○於八十一年八月五日五時許，向股
    東乙○○取得新竹區中小企業銀行中壢分行00000000000帳號存摺暨
    原本辦貸款之印鑑後，於八十一年八月六日十三時許，與邁利得代書事務所職員
    張翠琴，一同至新竹區中小企業銀行中壢分行，二人基於意圖為自己不法所有犯
    意聯絡，由丙○○填寫取款條後蓋印鑑章，領取前開祥國公司帳戶內新臺幣（下
    同）三百八十七萬六千五百九十七元，僅當場將其中貸款金額（二千四百萬元）
    百分之八即一百九十二萬元中之一百二十萬元，交付給張翠琴作為核貸手續之佣
    金，而將前開所領祥國公司所有之七十二萬元侵占入己，因認被告二人均涉有刑
    法第三百三十五條第一項之侵占罪嫌。
二、公訴人認被告二人涉有右揭犯行，係以證人張翠琴、宋明偉、羅春珠之證詞，及
    帳號000000000000之土地銀行存摺影本為其論據。訊據上訴人即被
    告甲○○、丙○○固坦承受祥國公司股東之託辦理貸款再轉託代書張翠琴辦理以
    及領取三百八十七萬六千五百九十七元，分取二十四萬元等情，惟堅詞否認有侵
    占犯行，被告甲○○辯稱：當初股東有講好佣金要如何付，付給代書貸款額度之
    百分之八為佣金，因為代書事務所說本案很難貸，還要打點銀行，百分之五給代
    書，百分之三給銀行，總共就是一百九十二萬，八十一年八月六日伊和丙○○、
    張翠琴一起到新竹企銀中壢分行領錢，由丙○○領取三百八十七萬六千五百九十
    七元後，當場將一百九十二萬元直接交給張翠琴，伊就離開了，張翠琴如何匯款
    給代書事務所，伊不知道，不曉得為何張翠琴事後表示只有收到一百二十萬元，
    而且銀行行員是張翠琴找的，渠等並不認識，也不知道張翠琴要如何處理一百九
    十二萬元，伊沒有侵占等語。被告丙○○辯稱：伊與甲○○於八十一年八月六日
    ，確實有將百分之八之佣金即一百九十二萬元交給張翠琴，而且當時是伊去領款
    的，把錢交給張翠琴後，便與甲○○離開了，沒有要張翠琴開收據云云。
三、按犯罪事實應依證據認定之，無證據不得認定犯罪事實，又不能證明被告犯罪者
    ，應諭知無罪判決，刑事訴訟法第一百五十四條第二項、第三百零一條第一項分
    別定有明文。又認定事實所憑之證據，無論直接或間接證據，其為訴訟上之證明
    ，須於通常一般之人均不致於有所懷疑，而得確信其為真實之程度，始得據為有
    罪之認定，若其證明未能達到此一程度，而有合理性之懷疑存在，致無法形成有
    罪之確信時，即不得遽為不利於被告之認定，此有最高法院七十六年臺上字第四
    九八六號判例可資參照。
四、經查：
（一）被告二人受祥國公司股東之託，辦理祥國公司所有上開土地及其上房屋向新竹
      區中小企業銀行中壢分行辦理抵押貸款事宜，被告二人即轉託代書張翠琴辦理
      ，貸款總額由原先四千多萬元降到二千四百萬元均經過股東了解，及股東會有
      談到願付百分之八佣金給代書事務所，及給被告二人各百分之一佣金，貸款核
      撥後，被告甲○○向乙○○拿取新竹區中小企業銀行中壢分行帳號00000
      000000號帳戶存摺暨原本辦理貸款之印鑑章後，即於八十一年八月六日
      十三時許，由被告二人偕同張翠琴赴新竹區中小企業銀行中壢分行，領取經甲○○與乙○○先前會算應提領給付項目之金額三百八十七萬六千五百九十七元
      ，其中二十七萬元係償還股東葉金海借予公司之借款，一百十六萬四千四百五
      十元係償還被告甲○○借予公司之本息，四萬二千一百四十七元係火險費，另
      應付給代書事務所百分之八之佣金即一百九十二萬元，及被告二人各分得百分
      之一之佣金共四十八萬元，上開金額均經乙○○授權始由被告二人提領等情，
      業據證人湯棣棠、乙○○於本院八十三年度上訴字第二一一七號、八十四年度
      上更（一）字第六０八號、八十六年度上更（二）字第二八二號、八十九年度
      重上更（三）字第八八號被告二人因件貸款事件涉犯偽造文書案件及於原審審
      理時分別證述屬實，並分經前開各案件審認無訛。
（二）證人乙○○於本院八十九年度重上更（三）字第八八號案件審理之八十九年十
      一月十七日訊問時證稱：被告二人向伊要存摺前有拿一會算單給伊看，是甲○○寫的，甲○○有向伊說明代書的佣金是以二千四百萬元來計算百分之八，計
      一百九十二萬元，被告二人的佣金為百分之一，各為二十四萬元等語，據此足
      認祥國公司當初委任被告二人向新竹中小企業銀行中壢分行辦理貸款一案時，
      確有提出須給付代書事務所及銀行共百分之八之佣金即一百九十二萬一事。而
      貸款核撥後，乙○○於八十一年八月五日親自到銀行領款，因銀行以代書未到
      ，拒絕乙○○提領等情，亦據證人乙○○於本院前開案件八十九年六月九日訊
      問時證述在卷。於原審亦稱當時被告有列一張明細表，經我與被告核對結果，
      金額均相符。但實際給代書多少錢我也不知道等語（原審卷第五十九頁）。
（三）查張翠琴雖於本件偵查及於八十一年九月十六日臺北縣調查站及前開本院八十
      四年度上更（一）字第六０八號案件審理時陳稱：被告僅交付佣金一百二十萬
      元（即百分之五）等語，並提出饒玉麟之土地銀行活期儲蓄存款存摺影本附卷
      為憑，而證人即銀行行員宋明偉於偵查中證稱伊承辦本件貸款案，並無拿到佣
      金等語，被告二人則稱已給付一百九十二萬元予張翠琴，被告二人與張翠琴各
      執一詞，因此本件所應審認者為，有無證據足以證明被告二人僅給付張翠琴一
      百二十萬元。
（四）按刑事訟法第一百五十六條第二項規定，被告或共犯之自白，不得作為有罪判
      決之唯一證據，仍應調查其他必要之證據，以察其是否與事實相符。因之，現
      行刑事訴訟法下，被告之自白，或共同被告不利於己之陳述，尚須另有其他必
      要之補強證據，以補足其自白之證明力，始得採為斷罪資料。則對於利害關係
      相反之人所為之供陳，為擔保其所為不利於對方之陳述之真實性，尤應有足以
      令人確信其陳述為真實之補強證據，始能據以為論罪之依據。查張翠琴稱只收
      到一百二十萬元，被告二人則稱給付一百九十二萬元，據此雙方係利害關係相
      反。因此張翠琴所為不利於被告之陳述，即只收到一百二十萬元一節，即須有
      補強證據以擔保其真實性。惟張翠琴提出匯款一百二十萬元至鐃玉麟於土地銀
      行帳戶之文件，固足以證明其有匯款一百二十萬元之事實，然尚難以此即認被
      告僅交付一百二十萬元。被告所稱百分之三之佣金即七十二萬元，據代書稱是
      要給銀行承辦人員云云。承辦本件貸款之宋明偉於偵查中經傳未到，但其於八
      十二年度偵字第三０四五號案件中陳稱：承辦本件貸款案，並無拿到佣金，當
      時常耳聞代書水準參差不齊，所以才會被騙，都是未向銀行求證之故。是被告
      此部分所稱固無證據足以證明，然亦不足以據此即認張翠琴所稱僅收取一百二
      十萬元一節，確屬實情。至祥國公司股東羅春珠陳稱：對於一千二百萬元，扣
      掉二百四十萬元的佣金，要求還錢之時，張翠琴說只拿一百二十萬元等語（參
      見本院八十九年度重上更三字第八十八號案件第二十八頁、第一百二十六頁）
      。亦無以補強張翠琴之前開陳述屬實，是本件公訴人所舉之證據，尚不足以達
      到確信被告僅交付一百二十萬元予張翠琴為真實之程度。
（五）另查張翠琴於偵查中陳稱撥款之前老闆告訴伊手續費為百分之八（偵查卷第四
      十三頁）。其於原審法院八十四年度訴字第一四四０號審理時供稱：領錢當天
      甲○○說先給百分之五，另百分之三後來才補；其接手此案之後，就認為應得
      是百分之八，而七十多萬元甲○○未支付，老闆饒玉麟還有所責怪，不可能接
      辦無佣金的案子等語。據此，則如被告二人僅給付一百二十萬元。則邁利得代
      書事務所豈有事隔多年均未催討此七十二萬元餘款之理。又被告二人另稱張翠
      琴未寫收據，雖張翠琴於偵查中雖稱「好像有叫我簽一百二十萬元的收據」（
      見偵查卷第四十二頁背面）。然語氣並不明確，且無任何證據足以佐證，是雖
      被告等無法提出張翠琴有受領一百九十二萬元之證據，然亦不得以此即推定其
      僅給付一百二十萬元。
（六）綜上所述，公訴人所舉證據尚有合理性懷疑之存在，致法院無法形成有罪之確
      信，根據「罪證有疑，利於被告」之證據法則，即不得遽為不利被告之認定，
      此外，復查無其他積極證據足以證明被告有何公訴人所指之侵占犯行，揆諸首
      開法條之說明，不能證明被告二人犯罪，從而，原判決對被告二人為無罪之判
      決之諭知，核無不合，原審檢察官猶執詞，認被告二人有侵占犯行，上訴指摘
      原判決不當，請求改判，為無理由，應予駁回。
據上論斷，應依刑事訴訟法第三百六十八條，判決如主文。
本案經檢察官蔡薰慧到庭執行職務。
中　　　華　　　民　　國　　九十三　　年　　　五　　　月　　　十八　　　日
                              臺灣高等法院刑事第四庭
                                  審判長法  官  蔡  永  昌
                                        法  官  陳  榮  和
                                        法  官  蔡  國  在
右正本證明與原本無異。
不得上訴。
                                        書記官  耿  鳳  君
中　　  華　　  民　　國　　九十三  　年　　　五　　　月　　　十八  　　日
